臺灣桃園地方法院民事判決　　　　　　 99年度家訴字第155號
原　　　告　台北富邦商業銀行股份有限公司
法定代理人　韓蔚廷
訴訟代理人　許榮宏
被　　　告　賴萬金
被　　　告　胡查某
訴訟代理人　蘇郁淳
上列當事人間請求確認繼承權存在事件，於民國100年5月24日言
詞辯論終結，本院判決如下：
    主      文
原告之訴駁回。
訴訟費用由原告負擔。
    事實及理由
壹、原告起訴主張略以：
一、緣被繼承人胡美燕與原告訂立信用卡契約，共積欠原告新台
    幣（下同）402,704元，及其中352,575元自民國（下同）94
    年07月01日起，按年息19.69 計算之利息及相關之違約金，
    尚未清償，又被繼承人胡美燕於94年04月01日死亡，其配偶
    與第一順位繼承人皆已聲明拋棄繼承，並經鈞院94年度繼字
    第470 號准予備查在案，惟被告等未向法院聲明拋棄繼承，
    自應概括繼承被繼承人胡美燕財產上之一切權利、義務，嗣
    經原告對被告等取得確定之支付命令，合先敘明。
二、然被告主張其因被繼承人胡美燕之第一順位繼承人於辦理拋
    棄繼承後，未依法以書面通知因其拋棄而應為繼承之人即被
    告二人，致爾等不知被繼承人胡美燕之直系血親卑親屬已辦
    理拋棄繼承，迨於99年03月23日接獲臺灣基隆地方法院核發
    之支付命令後，始知被繼承人胡美燕之第一順位繼承人皆已
    辦理拋棄繼承，並依民法第1174絛之規定於知悉其得繼承之
    時起三個月內，以書面向法院辦理拋棄繼承，並經鈞院99年
    度繼字第772號准予備查在案。
三、經查，被告等之拋棄繼承聲明已逾法定期間，緣原告委託代
    理之催收人員曾於98年10月21日去電被告等家中聯繫還款事
    宜，當時係由被告之媳婦接聽，被告之媳婦分表示他們皆已
    知悉前順位辦理拋棄繼承，可證明被告及其同居之家人已於
    案外人林敬雄、林哲宇、林哲吉、林玟萱等聲明拋棄繼承之
    時，就知悉上開事實，又原告委託代理之催收人員於98年11
    月19日，再次聯絡被告賴萬金，由被告胡查某接聽，催收人
    告知因前順位拋棄繼承，故已由被告賴萬金及胡查某繼承該
    筆債務，由此可證，被告已於案外人林敬雄、林哲宇、林哲
    吉、林玟萱等聲明拋棄繼承之時，即可知悉上開事實，即使
    案外人未告知上開事實，已致被告等不知，至遲仍可於原告
    催收代理人告知上開事實之時間點，知悉前順位繼承人皆已
    拋棄繼承，原告主張遲自99年03月23日始知上開事實，實為
    規避繼承責任之辭。
四、綜上所述，縱使被告確因案外人林敬雄、林哲宇、林哲吉、
    林玟萱等未於拋棄繼承之時，以書面通知因其拋棄而應為繼
    承之人，而使被告無從知悉其已成為被繼承人胡美燕之法定
    概括繼承人，然原告已於98年10月21日及98年11月19日告知
    被告等為被繼承人胡美燕之概括繼承人之事實，至遲被告等
    應於99年02月19日前向法院聲請拋棄繼承，但被告表示其於
    99年06月04日方向鈞院聲請拋棄繼承，已逾法定期間，故被
    告之拋棄繼承不合法，渠等仍為胡美燕之繼承人，並聲明請
    求判決確認被告賴萬金、胡查某為胡美燕之繼承人。
貳、被告答辯意旨略以：原告之訴駁回，訴訟費用由原告負擔。
參、得心證之理由：
一、按確認法律關係之訴，非原告有即受確認判決之法律上利益
    者，不得提起。民事訴訟法第247條第1項前段有明文規定。
    原告主張因對被繼承人胡美燕有債權存在，而對於被繼承人
    胡美燕之繼承人即被告二人訴請法院核支付命令獲准後，被
    告等二人方為拋棄被繼承人胡美燕之繼承權，則被告等二人
    是否為被繼承人胡美燕之繼承人即存有爭執，是當然影響原
    告對被繼承人胡美燕債權之受償，而影響原告法律上之利益
    ，是原告據此提起本訴，應有即受判決之法律上利益，核先
    敘明。
二、本件原告主張其為被繼承人胡美燕之債權人、被繼承人胡美
    燕於94年04月01日死亡，渠之配偶與第一順位繼承人皆已聲
    明拋棄繼承乙節，業據本院職權調取本院94年度繼字第470
    號拋棄繼承事件卷宗核實無訛，自可堪信為真實。又原告主
    張其已於98年10月21日、98年11月19日通知被告等二人還款
    事宜，被告等二人業已知悉渠等為被繼承人胡美燕概括繼承
    人，惟被告等二人至遲於99年02月19日方向本院聲明拋棄繼
    承權，於法不合，被告等二人對於被繼承人胡美燕之繼承權
    尚屬存在等節，固據原告提出與被告等二人及渠親屬之催收
    紀錄及電話錄音譯文11紙等件為憑，惟此既經被告等二人所
    否認，至此，首應探究者，被告等二人於99年02月19向本院
    具狀聲明拋棄繼承是否合法？分如下述：
  (一)、按民法第1174條原規定繼承人拋棄其繼承權，應於知悉其
      得繼承之時起二個月內，以書面向法院為之，雖此規定於
      97年01月02日修正為繼承人拋棄其繼承權，應於知悉其得
      繼承之時起三個月內，以書面向法院為之，惟此修正僅係
      延長繼承人為拋棄繼承之期間；而所謂「知悉其得繼承之
      時起」，觀此修正理由係指知悉被繼承人死亡且自己已依
      第一千一百三十八條規定成為繼承人之時，始開始起算主
      張拋棄繼承之期間，蓋繼承人如為第一千一百三十八條第
      一順序次親等或第二順序以下之繼承人，未必確知自己已
      成為繼承人，故應自其知悉得繼承之時起算，以保障繼承
      人之權利；故當事人是否知悉，宜由法院於具體個案情形
      予以認定。
  (二)、原告主張被告等二人於99年02月19日向本院聲明拋棄繼承
      時（本院99年度繼字772 號），已逾三個月之期限，主要
      係以被告等二人指稱未受被繼承人胡美燕之配偶及第一順
      位繼承人為拋棄繼承之通知，惟於98年10月21日、98年11
      月19日受原告之催收人員告知渠等已為被繼承人胡美燕之
      繼承人，被告等二人於斯時已知悉渠為胡美燕之繼承人。
      然查：
    1.被告等二人指稱未受被繼承人胡美燕之配偶及第一順位繼
      承人為拋棄繼承之通知（下稱系爭通知書），而為知悉渠
      等已為被繼承人胡美燕合法順序之繼承人乙節，業據證人
      即被繼承人胡美燕之配偶林敬雄到庭陳述：「我太太是於
      94年4月1日去世，去世以後我決定要拋棄繼承，因為她有
      負債，我們沒辦法負擔，所以我就決定跟小孩一起拋棄繼
      承，我就自己辦理，我先到中壢簡易庭來詢問辦理手續，
      法院服務人員給我資料，其中有壹張是拋棄繼承通知書，
      上面的拋棄繼承權人的名字都是我寫的，印章也是我蓋的
      ，次順位受通知人繼承權人即被告等二人，是我帶回九份
      岳父母家即台北縣瑞芳鎮佛堂巷18號，帶回去以後我沒有
      跟岳父母講，我只跟我老婆弟弟的妹妹即我小姨子蘇郁淳
      講說，我要填拋棄繼承通知書，受通知人要寫我岳父、母
      ，送去當天我並沒有看到我岳父、母，所以我並沒有親自
      跟他們講我要拋棄繼承的事（我太太去世的事我有跟他們
      說），過了幾天大概不到一個禮拜我有到瑞芳跟蘇郁淳拿
      ，拿的時候上面受通知人的姓名已經填好了，蘇郁純把他
      們兩個的印章交給我，我就拿到法院來，由我親自蓋章，
      我本人並未親自告訴我岳父母說拋棄繼承的事，拋棄繼承
      的事只有蘇郁淳知道。」等語，又據證人即被告等二人之
      媳蘇郁淳亦到庭陳稱：「是有一天林敬雄有拿拋棄繼承通
      知書到瑞芳來交給我，叫我把資料填一填，當時拋棄繼承
      的欄已經填好了，受通知人欄他叫我填上公公、婆婆，他
      沒有叫我要通知公公、婆婆說他們要拋棄繼承，我拿了以
      後就把上面被告兩個名字填上去，因為當時我認為既使告
      訴他們，他們也聽不懂，所以我就自己替他們填上去，因
      為印章就放在酒櫃上面，所以我就自己拿給林敬雄，這件
      事我一直都沒有告訴我公公、婆婆，當時因為林敬雄在趕
      時間放了就走了，我填好了以後就放在那邊等林敬雄回來
      拿。」等語（見本院99年11月16日言詞辯論筆錄），雖被
      告胡查某自承該拋棄繼承通知書上之簽名及蓋章係渠等二
      人所親為，惟據證人蘇郁淳陳稱：「我事後回想，才記起
      拋棄繼承通知書上，是由我公公、婆婆，自己親簽，印章
      是我從酒櫃那邊拿來替他們蓋上的，我上次就簽名的部分
      講錯了，不過當時我只是跟公公、婆婆講說只是要辨一些
      東西而已，因為講了，他們也聽不懂。」（見本院100 年
      2 月15日言詞辯論筆錄）、「（按問：蓋章當時被告二人
      有在場？）他們坐在客廳，我自己拿他們的章來蓋。」、
      「（按問：你知道這張拋棄繼承通知書，在法律上的效力
      ？）我不知道，因為姊夫說要辦東西，需要公婆替他們簽
      名、蓋章，所以我就給我的公公、婆婆簽名，我替他們蓋
      章，之後就交給我姊夫。當時並不知道這張的用途，現在
      才知道。」等語，再以經訊被告胡查某：「（按問：那時
      候蘇郁淳叫你在上面簽名，你知道那是要做什麼？）是我
      媳婦叫我簽名的，我不知道要做什麼的，當時要辨什麼事
      情我也不知道，我也不認識字，只會寫自己的名字，我先
      生也不認識字，我們兩個都沒有讀書，是後來對方來查封
      我們的房子，我們才知道。」等語（見本院100年4月19日
      言詞辯論筆錄），基此上情，勘認被告等二人於系爭拋棄
      繼承通知書上簽名蓋章，並未知悉渠等已繼承被繼承人胡
      美燕之權利義務，是系爭拋棄繼承通知書上所載之時點，
      即94年05月10日，並非被告等二人知悉其得為繼承被繼承
      人胡美燕之權利義務之時點。
    2.原告主張於98年10月21日、98年11月19日原告之催收人員
      告知被告及其親屬，被告二人已為被繼承人胡美燕之繼承
      人，被告等二人於斯時已知悉渠為胡美燕之繼承人，惟被
      告等二人於99年02月19日方為聲明拋棄繼承，已逾拋棄繼
      承三個月之期限乙節，既經被告二人所否認，並以當時係
      誤認原告之催收人員為詐騙集團，及誤認已為拋棄繼承等
      語置辯，而本院審認被告二人之年齡及智識程度，確實於
      當時社會詐騙橫行之情狀，及並未受渠等親屬確實告知被
      繼承人胡美燕之第一順位繼承人已為拋棄繼承，且該拋棄
      聲明並未包含被告二人之情事，是當被告二人受原告所委
      託之催收人員突然告知下，渠等自我保護之心理自然無法
      確實知悉該等告之係屬為真，自無勘認被告二人於斯時即
      為知悉渠等為被繼承人胡美燕之繼承人。況原告主張98年
      10月21日、98年11月19日已告知被告二人為被繼承人胡美
      燕之繼承人，並已知悉被告二人所否認，卻遲至99年03月
      方具狀聲請支付命令，實有放任被告二人可為拋棄繼承之
      法定期限屆至，致使被告二人無法再為拋棄繼承之聲明，
      勘認原告行使權利應屬可歸責，自無保護之必要。是原告
      主張被告於98年10月21日、98年11月19日已知悉渠等為被
      繼承人胡美燕之繼承人，惟被告等二人於99年02月19日方
      為聲明拋棄繼承，已逾拋棄繼承三個月之期限云云，並非
      可採。
  (三)、是本件被告二人於前述94年05月10日、98年10月21日、98
      年11月19日等期日，皆非確實知悉渠等已為被繼承人胡美
      燕之繼承人，而依被告二人年齡及智識程度，應認被告二
      人於99年03月23日接獲原告所聲請之支付命令（臺灣基隆
      地方法院99司促字第2280號）方為知悉渠等已為被繼承人
      胡美燕之繼承人，而被告二人於99年06月04日具狀向本院
      聲明拋棄繼承，並未逾拋棄繼承三個月法定期限，故被告
      二人之拋棄繼承，自為合法。
肆、綜上，被告二人於99年06月04日具狀聲明拋棄繼承為合法，
    既經認定如前，則原告進主張被告等二人聲明拋棄繼承權時
    已逾3 個月，即屬乏據，故原告請求確認被告等二人為被繼
    承人胡美燕之繼承人，即為無理由，應予駁回。
伍、據上論斷：本件原告之訴，為無理由，爰依民事訴訟法第78
    條，判決如主文。
中    華    民    國    100    年    6    月    21    日
                  家事法庭 法  官  王兆飛
以上正本係照原本作成。
如對本判決上訴，須於判決送達後20日之不變期間內，向本院提
出上訴狀。如委任律師提起上訴者，應一併繳納上訴審裁判費。
中    華    民    國    100    年    6    月    21    日
                           書記官  陳月桂